臺北高等行政法院判決　　　　　　　　　　　　　　九十二年度訴字第三九七八號
　　　　　　　　　　　　　　　.
　　原　　　告　強立製藥有限公司
　　代　表　人　甲○○董事長.
　　被　　　告　行政院衛生署
　　代　表　人　乙○○署長）.
　　訴訟代理人　丁○○
　　　　　　　　丙○○
右當事人間因藥事法事件，原告不服行政院中華民國九十二年六月三十日院臺訴字第
○九二○○八六四三一號訴願決定，提起行政訴訟。本院判決如左：
　　主  文
原告之訴駁回。
訴訟費用由原告負擔。
　　事  實
一、事實概要：
    原告原持有被告核發之衛署成製字第○一一三○四號及第○一一三○七號藥品許
    可證（下稱系爭藥品許可證），於民國（下同）九十一年十二月二十六日申請展
    延藥品許可證有效期間。經被告以九十二年一月二十日署授藥字第○九二○○○
    ○○○三號函（下稱原處分）復原告，准予展延上開藥品許可證有效期限一年。
    原告不服，認應核准展延期限五年，提起訴願遭決定駁回後，遂提起行政訴訟。
二、兩造聲明：
　(一)原告聲明：
    1.訴願決定及原處分後開第二項部分均撤銷。
    2.命被告就原告九十一年十二月二十六日所申請衛署成製字第○一一三○四號及
      第○一一三○七號藥品許可證有效期間之延展，自九十四年三月十五日起展延
      至九十七年三月十四日止。
　(二)被告聲明：如主文所示。
三、兩造之爭點：
　(一)原告主張之理由：
    1.原告就系爭藥品許可證申請展延時，藥事法第三十九條規定並未限制藥品製造
      許可證之申請者須為藥品製造業者（藥物工廠）。即「藥品許可證之持有者」
      與「藥品製造業（藥物工廠）」，二者乃不同概念，而不論是藥品製造業者抑
      或非藥品製造業者，均得就藥品申請成為藥品製造許可證之持有者，此揆諸被
      告八十四年二月十五日衛署藥字第八四○一○二二三號函公告修正之「藥品委
      託製造實施要點」第三點規定「領有製造藥品許可證之藥商（下稱委託者），
      於該藥品許可證有效期限內，得委託經中央衛生主管機關評定為具有製造同一
      劑型藥品能力之藥廠（下稱受委託藥廠）製造。」及藥事法第十四條規定對藥
      商之定義為「本法所稱藥商，係指左列各款規定之業者，一、藥品或醫療器材
      販賣業者。二、藥品或醫療器材製造業者。」即明其所稱之「藥商」並未排除
      藥品販賣業者。
    2.被告雖於八十九年五月二日以衛署中會字第八九○二三七八○號函公告「不擬
      實施藥品優良製造規範之各廠，其持有之藥品製造許可證展延時，．．．每次
      展延一年」。惟細繹其規範內容，可知旨在透過管控藥物之生產製造過程，進
      而以確保藥物品質，是以，其適用對象應以實際從事藥物製造、生產之藥品製
      造業（藥物工廠）為限，要不及於未設有藥物工廠之單純持有藥品製造許可證
      者，從而，被告以是否擬實施藥品優良製造規範之藥廠，作為核准展延許可證
      有效期間長短之依據，顯然係限縮申請對象。
    3.藥事法第四十二條第一項固然規定「中央衛生主管機關對於製造、輸入之藥品
      ，得依中華藥典及藥品優良製造規範，作為核發藥品許可證及展延許可證之基
      準。」，惟被告公告之藥品優良製造規範，其內容並無章節係針對中藥獨具之
      特性、製藥過程與廠設而予以規範，竟要求一體適用，且未配合實施者，即不
      予核發藥品許可證及展延許可證，顯強人所難並已嚴重侵害及剝奪傳統中藥廠
      之營業及工作權。
    4.按行政權之行使，無論在實體上或程序上，就相同事件應為相同處理，非有合
      理之正當理由，不得為差別待遇。被告自八十九年五月二日公告傳統未實施藥
      品優良製造規範之中藥製造廠實施藥品優良製造規範之步驟、期程及相關事項
      後，對於未實施藥品優良製造規範之傳統中藥廠申請藥品許可證展延案，並未
      一視同仁均僅予展延一年，故原處分顯然違反平等原則。
    5.我國自七十六年即施行中藥廠完成藥品優良製造規範，迄今已達十七年，卻從
      未見被告落實中藥藥品優良製造規範藥廠定期後續性查廠事宜，並將查廠評鑑
      結果公諸於大眾，故被告所辯為確保民眾用藥安全及提昇藥業製造水準，而推
      動傳統中藥廠實施藥品優良製造規範，並以原告係未實施藥品優良製造規範之
      傳統中藥製造廠，認原告藥品製造工廠之設備及衛生條件未符合藥品優良製造
      規範，逕依藥事法及相關法令之規定將原告所申請展延之藥品許可證僅核准展
      延一年為有理由云云，顯不足採。
    6.原告於本件原處分准予展延有效期限一年於九十三年三月十五日屆滿後又提出
      申請展延，再獲得有效期限一年之展延至九十四年三月十五日。
  (二)被告主張之理由：
    1.原告係未實施藥品優良製造規範之傳統中藥製造廠，其藥品製造工廠之設備及
      衛生條件未符合藥品優良製造規範，能否確保其藥物安全與醫療效能，顯有疑
      慮，是被告考量原告製造優良藥品之能力未達現行法定標準，故依藥事法第四
      十七條第一項與第四十二條第一項之規定，並據藥物製造工廠設廠標準、藥品
      優良製造規範與被告八十九年五月二日衛署中會字第八九○二三七○八○號公
      告等相關法令作成原處分，並無不合。雖原告主張其同時兼具藥品許可證持有
      者與藥物製造商二種身分，就許可證持有者之身分，可不受藥品優良製造規範
      之拘束，而指摘原處分違法不當云云。惟被告依藥事法第四十二條第一項規定
      ，並未排除藥品許可證持有者得予除外，是被告以藥品優良製造規範為展延原
      告藥品許可證有效期間之基準，乃於法有據。又系爭許可證乃藥品「製造」許
      可證，依藥事法第三十九條第一項規定，持有藥品製造許可證者，即可依許可
      證所載事項製造藥品，從而，被告審核許可證有效期間之展延，考量許可證持
      有者之製造能力，自屬合法允洽，否則其一旦實際製造藥品時，即生品質或安
      全疑慮，反有害藥品製造許可證之公信力及藥事法之立法目的。
    2.依藥事法第五十八條規定「藥物工廠，非經中央衛生主管機關核准，不得委託
      他廠製造或接受委託製造藥物」，但原告並未依法申請被告核准其委託他廠製
      造系爭許可證之藥品；又若原告能在公告規定之期限前逐年分段完成藥品優良
      製造規範，或申請委託其他藥品優良製造規範藥廠製造並經被告核准者，則其
      在本次核准展延之期間屆滿前，再依法申請展延者，被告當依其最新實際狀況
      ，依相關法令規定核准其繼續展延。
    3.至原告又稱被告行政裁量不當，原處分有違信賴保護與平等原則云云；惟查，
      原告申請展延系爭藥品許可證之時間（九十一年十二月），係在藥品優良製造
      規範（八十八年五月發布）及被告八十九年五月二日衛署中會字第八九○二三
      七○八○號公告之後，是本案無違信賴保護原則之問題。又被告針對已實施藥
      品優良製造規範之中藥廠依法所申請展延之案件，均准其展延有效期間五年，
      而未實施藥品優良製造規範之傳統中藥廠，與本案情形相同者，亦均僅准展延
      一年，已就相同情形為相同處置，無違平等原則。復因原告未提出符合藥品優
      良製造規範之申請，故被告才未予原告評級。再衡諸藥事法第四十七條第一項
      之規定，被告核准原告之許可證展延一年，並未逾越法定五年之權限，且展延
      期間本屬行政裁量權，此為原告所不爭，而原處分又係基於前述各相關法令與
      公告之規定，乃依法行政，並有維護國民健康之正當理由，並無違誤。
　　理  由
一、按行為時藥事法第四十二條第一項規定「中央衛生主管機關對於製造、輸入之藥
    品，得依中華藥典及藥品優良製造規範，作為核發藥品許可證及展延許可證之基
    準。」，第四十七條第一項規定「藥物製造、輸入許可證有效期間為五年，期滿
    仍須繼續製造、輸入者，應事先申請中央衛生主管機關核准展延之。但每次展延
    ，不得超過五年。逾期未申請或不准展延者，撤銷其許可證。」，第五十七條第
    一項、第二項規定「藥物製造，非領有工廠登記證者，不得為之。」「藥物工廠
    之設備及衛生條件，應符合設廠標準。」第五十八條規定「藥物工廠，非經中央
    衛生主管機關核准，不得委託他廠製造或接受委託製造藥物。」第九十二條第一
    項、第三項規定「違反．．．第五十七條第一項、第二項、．．．，或調劑、供
    應毒劇藥品違反第六十條第一項規定者，處新臺幣三萬元以上十五萬元以下罰鍰
    。．．．」「違反第五十七條第二項規定，經主管機關限期改善而逾期不改善者
    ，除依第一項規定處罰外，衛生主管機關得停止其營業，其藥物許可證並不准展
    延。」，藥事法最近一次於九十三年四月二十一日總統令修正公布，其第四十二
    條第一項規定「中央衛生主管機關對於製造、輸入之藥物，應訂定作業準則，作
    為核發、變更及展延藥物許可證之基準。」，第四十七條第一項規定「藥物製造
    、輸入許可證有效期間為五年，期滿仍須繼續製造、輸入者，應事先申請中央衛
    生主管機關核准展延之。但每次展延，不得超過五年。屆期未申請或不准展延者
    ，註銷其許可證。」，第五十七條第一項、第二項規定「製造藥物，應領有工廠
    登記證。但經中央衛生主管機關核准為研發而製造之藥物，不在此限。」「藥物
    製造工廠或場所之設備及衛生條件，應符合藥物製造工廠設廠標準，經衛生及工
    業主管機關檢查合格後，始予核准登記；其廠址或場所遷移者，應申請變更登記
    。」，第九十二條第一項、第三項規定「違反第二十七條第一項、第三項、第二
    十九條、第三十一條、第三十六條、第三十七條第二項、第三項、第三十九條第
    一項、第四十條第一項、第四十四條、第四十五條之一、第四十六條、第四十九
    條、第五十條第一項、第五十一條至第五十三條、第五十五條第一項、第五十七
    條第一項至第四項、第五十七條之一、第五十八條、第五十九條、第六十條、第
    六十四條、第六十六條第一項、第二項、第六十七條、第六十八條、第七十一條
    第一項、第七十二條、第七十四條、第七十五條規定之一者，處新臺幣三萬元以
    上十五萬元以下罰鍰。」「違反第五十七條第二項至第四項規定者，除依第一項
    規定處罰外，當地衛生主管機關得公布藥廠或藥商名單及限期令其改善；屆期未
    改善者，得停止其營業，其藥物許可證並不准展延或不予受理其製造廠其他藥物
    之新申請案件，情節重大者，並得廢止已核准之許可證。」比較上述規定，關於
    行為時藥事法規定每次展延期間、處罰要件與裁量範圍，於修正後雖文字與所引
    法條稍有不同，實質並無不同，故本件仍應依行為時之藥事法為依據。又被告以
    八十九年五月二日衛署中會字第八九○二三七八○號公告傳統未實施藥品優良製
    造規範之中藥製造廠實施藥品優良製造規範之步驟、期程及相關事項，其中公告
    事項四規定，自即日起不擬實施優良製造規範之各廠，其持有之藥品製造許可證
    展延時，均比照公告事項一、（二）４之Ｂ級：「該種劑型該次申請之藥品製造
    許可證，均暫准予展延一年，其展延期限不得超過九十三年二月二十九日，廠商
    並應於許可證效期屆滿前，自行依（二）之１項檢討。」辦理。此係被告依上述
    法律，就傳統未實施藥品優良製造規範之中藥製造廠實施藥品優良製造規範之步
    驟、期程及相關事項，所為技術性、細節性之規定，非增加法律所無之限制，被
    告據以行政，並不違法。
三、原告持有被告核發之系爭藥品許可證，於九十一年十二月二十六日申請展延有效
    期間，經被告以原處分函復原告准予展延有效期限一年，有被告衛署成製字第○
    一一三○四號、第○一一三○七號藥品許可證及原處分影本附原處分卷可稽。原
    告雖主張：其同時兼具藥品許可證持有者與藥物製造商二種身分，就許可證持有
    者之身分，可不受藥品優良製造規範之拘束，且原告委託符合實施藥品優良製造
    規範之他廠製造，亦可不受藥品優良製造規範之拘束云云。惟查：
  (一)原告主張其同時兼具藥品許可證持有者與藥物製造商二種身分，就許可證持有者
    之身分，可不受藥品優良製造規範之拘束云云。惟依藥事法第四十二條第一項規
    定，並未排除藥品許可證持有者得予除外，故被告以藥品優良製造規範為展延原
    告藥品許可證有效期間之基準，於法有據。又系爭藥品許可證乃藥品「製造」許
    可證，依藥事法第三十九條第一項規定，持有藥品製造許可證者，即可依許可證
    所載事項製造藥品，本件原告係未實施藥品優良製造規範之傳統中藥製造廠，此
    為原告所不爭，被告考量藥品製造工廠之設備及衛生條件未符合藥品優良製造規
    範，其製造優良藥品之能力未達現行法定標準，能否確保其藥物安全與醫療效能
    ，審核許可證有效期間之展延，自屬合法，否則其一旦實際製造藥品時，即生品
    質或安全疑慮，反有害藥品製造許可證之公信力及藥事法之立法目的，是原告此
    部分主張，顯有誤會。
  (二)原告主張未實施藥品優良製造規範之原持有藥品許可證者，得依據藥品委託製造
    實施要點委託符合實施藥品優良製造規範之他廠製造，故可不受藥品優良製造規
    範之拘束云云。惟依藥事法第五十八條規定「藥物工廠，非經中央衛生主管機關
    核准，不得委託他廠製造或接受委託製造藥物」，本件原告並未依法申請被告核
    准其委託他廠製造系爭許可證之藥品，是上開主張亦不足採。
  (三)原告又主張原處分有違信賴保護與平等原則云云。惟查，原告申請展延系爭藥品
    許可證之時間為九十一年十二月二十六日，係在藥品優良製造規範（八十八年五
    月發布）及被告八十九年五月二日衛署中會字第八九○二三七○八○號公告之後
    ，無違信賴保護原則之問題。又被告針對已實施藥品優良製造規範之中藥廠依法
    所申請展延之案件，均准其展延有效期間五年，而未實施藥品優良製造規範之傳
    統中藥廠，與本件情形相同者，亦均僅准展延一年，已就相同情形為相同處置，
    無違平等原則。
  (四)按「行政機關依裁量權所為之行政處分，以其作為逾越權限或濫用權力者為限，
    行政法院得予撤銷。」行政訴訟法第二百零一條定有明文，本件被告據以准展延
    有效期限依行為時藥事法第四十七條第一項規定「每次展延，不得超過五年」，
    被告衡酌原告為未實施藥品優良製造規範之傳統中藥製造廠，其製造優良藥品之
    能力未達現行法定標準，並據藥物製造工廠設廠標準、藥品優良製造規範與被告
    八十九年五月二日衛署中會字第八九○二三七○八○號公告等相關法令作成原處
    分，准予展延有效期限一年，於法定範圍內，無裁量逾越之情事。被告基於前述
    各相關法令與公告之規定，乃依法行政，並有維護國民健康之正當理由，本件被
    告作成裁量核無與法律授權之目的相違或係出於不相關之動機之裁量濫用，亦尚
    無因故意或過失而消極不行使裁量權之裁量怠惰情事，依上開條文之意旨，行政
    法院不得任意加以撤銷。
四、綜合上述，原處分准予展延有效期限一年，認事用法並無違誤，訴願決定遞予維
    持，亦無不合，原告猶執前詞，依行政訴訟法第五條第二項、行為時藥事法第四
    十七條第一項規定，訴請撤銷訴願決定及原處分未准展延部分，請求命作成核准
    如聲明所示之處分，為無理由，應予駁回。
五、兩造其餘陳述於判決結果不生影響，無庸一一論列，併予敘明。
據上論結，本件原告之訴為無理由，爰依行政訴訟法第九十八條第三項前段，判決如
主文。
中　　　華　　　民　　　國　　九十三　　年　　　八　　　月　　 十一 　　日
                 臺 北 高 等 行 政 法 院   第 四 庭
                                    審 判 長 法  官　王立杰
                                             法  官　王碧芳
                                             法  官　胡方新
右為正本係照原本作成。
如不服本判決，應於送達後二十日內，向本院提出上訴狀並表明上訴理由，如於本判
決宣示後送達前提起上訴者，應於判決送達後二十日內補提上訴理由書（須按他造人
數附繕本）。
中　　　華　　　民　　　國　　九十三　　年　　　八　　　月　　 十一 　　日
                                             書記官  陳幸潔
